【裁判字號】    96,附民,36
【裁判日期】    970102
【裁判案由】    損害賠償
【裁判全文】
臺灣臺南地方法院刑事附帶民事訴訟判決
原    告    乙○○
被    告    台灣糖業公司
法定代理人  余政憲
被    告    丙○○
            丁○○
            戊○○
上三人共同
訴訟代理人  林石猛律師
            邱基峻律師
            李桂冠律師
被    告    己○○
            甲○○
上列被告等經原告提起附帶民事訴訟，請求損害賠償，本院判決
如下：
    主  文
原告之訴駁回。
    事  實
一、原告方面：原告聲明及陳述，詳如附件「刑事附帶民事訴訟
    起訴狀」所載。
二、被告方面：本件未經言詞辯論，被告均未為任何聲明或陳述
    ，亦未提出任何書狀。
    理  由
一、按「因犯罪而受損害之人，於刑事訴訟程序得附帶提起民事
    訴訟，對於被告及依民法負賠償責任之人，請求回復其損害
    」、「提起附帶民事訴訟，應於刑事訴訟起訴後第二審辯論
    終結前為之。但在第一審辯論終結後提起上訴前，不得提起
    」、「法院認為原告之訴不合法或無理由者，應以判決駁回
    之」，刑事訴訟法第四百八十七條第一項、第四百八十八條
    及第五百零二條第一項分別定有明文。
二、關於被告台灣糖業公司、丙○○、丁○○、戊○○部分：
（一）按因犯罪而受損害之人，始得於刑事訴訟程序附帶提起民
      事訴訟，刑事訴訟法第四百八十七條第一項定有明文。故
      提起是項訴訟，須限於「起訴之犯罪事實」侵害個人私權
      ，致生損害者，始得為之（最高法院九十一年度台附字第
      八九號判決意旨參照）。
（二）經查，原告固對被告台灣糖業公司、丙○○、丁○○、戊○○四人提起附帶民事訴訟，然本件依檢察官「起訴之犯
      罪事實」，係略指：「一、丙○○於民國82年2月1日起至
      88 年5月31日期間，擔任被告台灣糖業股份有限公司（下
      稱：台糖公司）新營副產品加工廠食品部經理職務，係受
      台糖公司委託，為台糖公司處理事務之人。丙○○與其女
      友戊○○及戊○○之姐夫丁○○等人，共同基於意圖為自
      己不法利益之概括犯意聯絡，明知台糖公司欲對外採購者
      乃食用酵母粉，應依當時經濟部中央標準局公告之食用酵
      母粉國家標準（CNS）訂定採購規格，惟為達以飼料級酵
      母粉達通過驗收交貨之不法目的，竟違背其任務，反訂出
      低於飼料用酵母粉國家標準之規格（依CNS飼料用酵母粉
      粗灰粉不超過8.2%，丙○○所定規格為不超過11%）；又
      為排除其他廠商參與競標，使渠等能以華偉商行（負責人
      原為丁○○，93年11月15日變更為戊○○）順利得標，竟
      不直接將採購產品名稱稱為酵母粉，卻自行創造令廠商難
      以瞭解實質內容之「優質蛋白粉」名稱，致每次招標幾乎
      僅由華偉商行獨家投標，且投標價均高於底價，經獨家議
      價後以超過低價之價格決標，嗣華偉商行得標後，即由丙○○或丁○○出面向萬瑞國際貿易公司（下稱：萬瑞公司
      ）、眾泓企業有限公司（下稱：眾泓公司）、柏強企業有
      限公司（下稱：柏強公司）、台副企業股份有限公司（下
      稱：台副公司）等廠商採購國外進口飼料級（Feed）或非
      食用性（No Eatable）之酵母粉，再由丁○○及戊○○將
      所採購之飼料級或非食用性酵母粉，以機器研磨及混合，
      並重新包裝後交與台糖公司，總計丙○○任職食品部經理
      期間，華偉商行共得標台糖公司優質蛋白粉採購案17次，
      採購金額合計為新臺幣（下同）50,235,000元，致生損害
      於台糖公司之財產。二、丁○○為避免每次投標台糖公司
      優質蛋白粉採購廠商僅有華偉商行而啟人疑竇，遂基於獲
      取不當利益之概括犯意，於93年5月及94年4月間投標台糖
      公司優質蛋白粉採購案時，連續3次向其子曾瑞龍（另為
      緩起訴處分）借用柏紅貿易有限公司（下稱：柏紅公司）
      牌照參與投標，其中93年5月間投標時，係由具有犯意聯
      絡之戊○○，於93年5月6日至彰化銀行北台南分行負責一
      次購買投標所需之押標金支票2張」。因認被告丙○○、
      丁○○、戊○○所為，均係犯刑法第三百四十二條第一項
      之背信罪嫌；被告丁○○及戊○○另涉有政府採購法第八
      十七條第五項前段之借用他人名義投標罪嫌。
（三）被告丙○○、丁○○、戊○○三人於本院上開刑事案件審
      理時，坦承犯行，並經檢察官當庭言詞聲請改依協商程序
      而為判決，本院乃裁定進行認罪協商程序，審理結果亦以
      被告丙○○涉犯刑法第三百四十二條第一項之背信罪嫌、
      被告丁○○、戊○○均涉犯刑法第三百四十二條第一項之
      背信罪嫌、政府採購法第八十七條第五項前段之借用他人
      名義投標罪嫌而予以論處罪刑，此有本院九十五年度訴字
      第一五七六號刑事判決可稽。準此，本件原告係以其長期
      服用被告台灣糖業公司以飼料級酵母粉製造之健素糖，身
      體健康權遭到侵害，請求被告等四人損害賠償賠償，可徵
      其請求之標的，顯非因起訴之犯罪事實（被告丙○○、丁○○、戊○○三人共同對於被告台灣糖業公司涉犯之背信
      罪嫌、被告丁○○、戊○○涉犯政府採購法第八十七條第
      五項前段之借用他人名義投標罪嫌）所發生之損害，揆諸
      前揭說明，自不得以附帶民事訴訟請求賠償，原告之訴即
      非合法，應予駁回。
三、關於被告己○○、甲○○部分：
（一）按附帶民事訴訟之提起，必以刑事訴訟程序之存在為前提
      ，若非刑事訴訟程序認定之犯罪事實侵害其私權，縱因同
      一事故而受有損害，亦不得對於應負賠償責任之人，提起
      附帶民事訴訟，亦即對於未經刑事訴訟判決認定共同犯罪
      之人，不得僅因原告片面主張其為共同侵權行為之人，而
      認為該部分附帶民事訴訟之請求合法（最高法院九十三年
      度台附字第五七號判決意旨參照）。
（二）經查：原告雖對被告己○○、甲○○二人提起附帶民事訴
      訟，惟被告二人均非經檢察官提起公訴之刑事被告，且經
      本院審理結果，亦未認定渠等與受有罪判決之被告丙○○
      、丁○○、戊○○等人共同犯罪，此有本院九十五年度訴
      字第一五七六號被告丙○○、丁○○、戊○○等違反政府
      採購法等案卷可稽，乃原告對無刑事訴訟繫屬之被告二人
      ，提起本件附帶民事訴訟程序，揆諸前揭規定及判決意旨
      ，原告之訴亦非合法，應予駁回。
四、據上論結，應依刑事訴訟法第五百零二條第一項，判決如主
    文。
中    華    民    國    97    年    1     月    2     日
                  刑事第三庭  審判長法  官  鄧希賢
                                    法  官  包梅真
                                    法  官  張銘晃
以上正本證明與原本無異。
如不服本判決非對於刑事判決有上訴時不得上訴，並應於送達後
十日內向本院提出上訴狀（應附繕本）。
                                    書記官  陳慧玲
中    華    民    國    97    年    1     月    2     日


司法院資訊處製作；財團法人民間司法改革基金會備份。
